【裁判字號】    90,訴,141
【裁判日期】    901004
【裁判案由】    偽造文書等
【裁判全文】
臺灣臺北地方法院刑事判決                            九十年度訴字第一四一號
    公  訴  人  臺灣臺北地方法院檢察署檢察官
    被      告  乙○○
右列被告因偽造文書案件，經檢察官提起公訴（八十九年度偵字第二三五五九號）
，本院判決如左：
    主  文
乙○○行使偽造私文書，足以生損害於他人，處有期徒刑柒月。緩刑參年。
    事  實
一、乙○○於民國八十七年一月一日在台北市○○路○段三二一號國立台北商業專科
    學校招募互助會，擔任會首，共募集（會員含會首）三十會，每會為新台幣（下
    同）二萬元，自八十七年一月一日起至八十九年六月一日止，每月一日下午四時
    在右址總機室標會，採外標制。乙○○因其夫生病、其子失業及以會養會致周轉
    不靈，竟意圖為自己不法之所有，於八十八年一月一日標會時，未經活會會員癸○○之同意，冒用癸○○之名義，偽造癸○○之署押並填寫標金於標單上，依習
    慣表示癸○○競價投標之意思，藉以偽造癸○○名義製作之標單之準私文書一紙
    ，並於同日持以行使，以三千三百元標得該次會款，足以生損害於癸○○，並使
    其他活會會員未○○、吳秀玉、林依萱、丁○○、戊○○、寅○○、徐保、壬○○、辛○○、周斯群、辰○○、庚○○、己○○、丙○○、江月琴陷於錯誤，誤
    以癸○○得標，而將該次活會會款合計三十四萬元（二萬元ㄨ十七會）交予乙○○，後乙○○於八十八年三月三十日宣佈停會。
二、案經辰○○、寅○○、未○○、戊○○、辛○○、庚○○、丁○○、壬○○、己○○訴由台灣士林地方法院檢察署檢察官呈請台臺灣高等法院檢察署檢察長令轉
    台灣台北地方法院檢察署檢察官偵查起訴。
    理  由
一、訊據被告乙○○對其於右揭時地募集互助會，曾以癸○○之名義標得會款供己用
    ，並於八十八年三月三十日停標之事實固坦承不諱，惟辯稱借標有取得癸○○同
    意云云。然查，證人癸○○於偵查中證稱被告因缺錢，主動要求借標，被告事先
    有打電話給伊，伊沒有答應，後來就沒有再談，但事後被告告訴伊已經標了等情
    （見八十九年度偵字第二三五五九號偵查卷第九、十頁）；於本院訊問時亦稱：
    「在還沒有開標之前，他有向我借標，我不同意，結果，在開標之後，他告訴我
    他已得標，我說未經我同意怎麼可以把我的會標標走，我基於是同事，我只好說
    我要用錢的時候，要還給我錢。我只好同意。」等語（見本院九十年三月十四日
    訊問筆錄），足證證人癸○○並未同意被告借標。至證人癸○○事後雖曾出具證
    明書表示同意被告借標，惟按所謂偽造私文書足以生損害於公眾或他人，衹須偽
    造時足以發生損害為已足，至真正名義人之事後追認，與其已成立之罪名，並無
    影響（參照二十五年上字第二一二三號判例），是證人癸○○事後對被告之行為
    表示追認，與被告所犯行使偽造準私文書罪名之成立，毫無關係，自不能據為免
    罪之主張。又被告假冒癸○○名義標會，使其他活會會員陷於錯誤，誤以癸○○
    得標，而將該次活會會款交付，二個月後即宣佈停會之事實，亦據告訴人辰○○
    、寅○○、未○○、戊○○、辛○○、庚○○、丁○○、林壬○○於警訊及偵查
    中指訴歷歷，其有為自己不法所有之意圖，施用詐術使各該活會會員陷於錯誤而
    交付會款之舉至明。此外並有互助會單、協議書及被告所作之標會明細表在卷可
    稽。本案事證明確，被告所辯不足採信，其犯行堪以認定。
二、按標單僅記載競標者之姓名及競標之利息數額，別無其他記載，若非依民間互助
    會之習慣，尚無從依其記載之內容，辨識其文義，並不具備私文書之形至明，應
    屬刑法第二百二十條第一項之準私文書（最高法院八十九年度台上字第一三一九
    、第七一九九號判決參照）。查被告冒用會員癸○○名義書立標單並填載標息，
    參與投標予以行使，足以生損害於癸○○及其他活會會員，並使其他活會會員陷
    於錯誤而交付會款，核其所為，係犯刑法第二百十六條、第二百二十條、第二百
    十條之行使偽造準私文書罪及同法第三百三十九條第一項之詐欺取財罪。被告偽
    造標單復持以行使，其偽造署押之行為為偽造準私文書之部分行為，偽造之低度
    行為為行使之高度行為吸收，均不另論罪。又被告當次行使偽造標單向活會會員
    ，使其他活會會員陷於錯誤而付款，為想像競合犯，應從一重處斷。被告所犯前
    開二罪間，有方法目的之牽連關係，應依刑法第五十五條規定，從一重之行使偽
    造準私文書罪處斷。又公訴意旨認被告偽造標單，係犯刑法第二百十條偽造私文
    書罪，惟偽造標單因僅記載他人之姓名及競標之利息數額，別無其他記載，若非
    依民間互助會之習慣，尚無從依其記載之內容，辨識其文義，並不具備私文書之
    形至明，應屬刑法第二百二十條第一項之準私文書，公訴人認係犯偽造私文書罪
    ，尚有未洽，併此敘明。爰審酌被告因其夫罹病、其子失業，周轉困難，利用自
    任會首之便，冒用會員名義標會，惟事後已與活會會員達成和解，亦賠償癸○○
    十萬餘元，此有會款分配明細表、償還協議書、收據等在卷可參，雖其尚未清償
    完畢，惟每月均按期支付，犯後態度尚稱良好等一切情狀，量處如主文所示之刑
    。末查，被告未曾受有期徒刑以上刑之宣告，此有台灣高等法院檢察署刑案紀錄
    簡覆表在卷可憑，且被告已將其薪資大半用以清償告訴人及其他會員，雖未能如
    告訴人之意全額清償，惟被告惡性非大，本院認其經此論罪科刑之教訓，應知所
    警惕而無再犯之虞，所宣告之刑以暫不執行為適當，爰併宣告緩刑三年，以策自
    新。又被告偽造癸○○名義之標單，並未扣案，且其供承業已撕毀，客觀上亦無
    證據證明尚未滅失，爰不另為沒收之諭知。
三、公訴意旨另以被告於八十五年間已周轉不靈，資力不足，竟基於概括犯意，意圖
    為自己不法之所有，自八十七年一月一日起招集前揭互會，並利用其為會首之便
    ，向巳○○、董素芳、午○○、子○○、卯○○、甲○○等活會會員請求讓出會
    權供伊標會，佯稱很快把出讓會員已繳之會款返還，致巳○○等六人信以為真，
    應允所求，詎被告連續標會詐取得標金後，卻不返還出讓會所繳會款，詐得標會
    款四百三十萬元（起訴書載四百六十四萬元，此扣除前述三十四萬元），因認被
    告此部分行為亦涉詐欺取財罪嫌。惟查，證人巳○○於偵查中證稱同意借被告標
    會（見八十九年度偵字第二三五五九號偵查卷第八、九頁），於本院訊問時亦稱
    ：「每次他來會都有來找我，八十五年、八十七年的會我都有跟，八十五年以前
    的會，都有得標，八十五年那次的錢我有拿到，那次我也是先借他標。八十七年
    的會，他有跟我講要向我借標，我有同意，我說只要他把先前的錢還給我就好。
    大約在八十七年七、八月的時候他到我學校辦公室跟我講的。」（見本院九十年
    二月二十一日訊問筆錄）；證人午○○、子○○於警訊及偵查中均證稱被告事前
    有打電話向渠等借標，渠等均同意借被告標會（見八十九年偵字第０三八四號偵
    查卷第十、十一頁，八十九年度偵字第二三五五九號偵查卷第九頁）。證人丑○○於偵查中證稱伊為董素芳之姊，董素芳原有參加，但因出國，故整個會讓給被
    告（見八十九年度偵字第二三五五九號偵查卷第九頁）；證人卯○○經本院囑託
    臺灣高雄地方法院訊問亦證稱因搬至高雄，故繳完第一次會款會後即將會讓給
    被告等語。可見會員巳○○、午○○、子○○係將其標會權出借與被告，而會員
    董素芳及卯○○係將會轉讓與被告，由被告承受，且依巳○○、董素芳、午○○
    、子○○、卯○○所出據之證明書及被告所提之明細表、會單可知，被告於八十
    七年三月一日、五月一日、七月一日、八月一日、九月一日以巳○○等五人名義
    標得會款，其間及之後均尚有其他會員標得會款，至八十九年三月三十日始宣佈
    停標，若被告於發起互助會時即具有不法所有之意圖，應無於標得會款之後尚繼
    續該會之必要，況證人巳○○證稱被告借標後有依約把先前八十五年之借標款返
    還，而證人子○○亦出具證明書證明被告所欠十二萬元已還一萬五千元。又被告
    於停會後亦未逃避責任，遷移他處，尚盡力籌款補償活會會員及借標之會員，苟
    被告有詐欺意圖，又何必將其餘得標之會款交予得標之人，顯見被告於召集互助
    會時主觀上確無不法所有之意圖，其行為在客觀上更有別於詐欺行為。而且債務
    人不履行之原因，在一般社會生活經驗上非只一端，即令在債之關係成立後惡意
    遲延，仍為違反契約之民事問題，不得遽與自始無意給付之財產犯罪行為相提並
    論（參照最高法院四十七年台上字第一四四八號判例意旨）。又董素芳及卯○○
    之會均已轉讓予被告，被告並未積欠會款，此部分自不成立詐欺。至公訴人所指
    之甲○○部分，被告稱甲○○已將會讓與伊，而此部分並無證據證明被告有冒標
    或詐欺之犯行。綜上所述，公訴人認被告上開行為所涉詐欺罪嫌部分，並查無足
    以證明被告有何不法所有之意圖，或有何施用詐術之犯行之證據，惟因公訴人認
    此部分與前揭被告有罪部分有連續犯之裁判上一罪之關係，故不另為無罪之諭知
    ，附此敘明，
據上論斷，應依刑事訴訟法第二百九十九條第一項前段，刑法第二百十六條、第二百
二十條第一項、第二百十條、第三百三十九條第一項、第五十五條、第七十四條第一
款，罰金罰鍰提高標準條例第一條前段，判決如主文。
本案經檢察官張熙懷到庭執行職務
中      華      民      國      九十      年      十    月      四      日
                                      臺灣臺北地方法院刑事第五庭
                                          法  官   廖  紋  妤
右正本證明與原本無異。
如不服本判決，應於判決送達後十日內向本院提出上訴狀(應抄附繕本)。告訴人
或被害人如對於本判決不服者，應具備理由請求檢察官上訴，其上訴期間之計算
係以檢察官收受判決正本之日期為準。
                      書記官   黃  瓊  玉
中      華      民      國      九十      年      十    月      四    日
附錄本案論罪科刑法條全文：
刑法第二百十六條：
行使第二百十條至第二百十五條之文書者，依偽造、變造文書或登載不實事項或使登
載不實事項之規定處斷。
刑法第二百二十條：
在紙上或物品上之文字、符號、圖畫、照像，依習慣或特約，足以為表示其用意之證
明者，關於本章及本章以外各罪，以文書論。
錄音、錄影或電磁紀錄，藉機器或電腦之處理所顯示之聲音、影像或符號，足以為表
示其用意之證明者，亦同。
稱電磁紀錄，指以電子磁性或其他無法以人之知覺直接認識之方式所製成之紀錄，而
供電腦處理之用者。
刑法第二百十條：
偽造、變造私文書，足以生損害於公眾或他人者，處五年以下有期徒刑。
刑法第三百三十九條：
意圖為自己或第三人不法之所有，以詐術使人將本人或第三人之物交付者，處五年以
下有期徒刑、拘役或科或併科一千元以下罰金。
以前項方法得財產上不法之利益或使第三人得之者亦同。
前二項之未遂犯罰之。


司法院資訊處製作；財團法人民間司法改革基金會備份。
